臺灣桃園地方法院民事判決　　　　　　　 99年度訴字第971號
原　　　告　古慧玲
被　　　告　李淵
　　　　　　許源通
共　　　同
訴訟代理人　呂傳勝律師
上列當事人間請求返還不當得利等事件，本院於民國100 年8 月
18日言詞辯論終結，判決如下：
    主      文
原告之訴及假執行之聲請均駁回。
訴訟費用由原告負擔。
    事實及理由
一、原告起訴主張：（一）坐落桃園縣大園鄉○○段尖山小段38
    -211地號土地（下稱系爭土地）為被告李淵因繼承，而自其
    父即訴外人游景水（歿）取得所有權。游景水於生前就系爭
    土地曾與訴外人邱國財約定，由邱國財於系爭土地上種植牧
    草，並由游景水向大園鄉公所申領轉作牧草獎勵金。嗣於民
    國86年間，因原告之父即訴外人古金旺以新臺幣（下同）15
    0 萬元之債權，而自邱國財取得牧草之收取權及相關機器，
    並與游景水約定由古金旺繼續於系爭土地上種植及收取牧草
    ，而由游景水向鄉公所申領轉作牧草獎勵金，其後古金旺又
    交由原告於系爭土地上割取牧草。詎被告李淵繼承系爭土地
    後，於97年間卻以興建農舍為由，不顧古金旺及原告之反對
    ，且在明知原告對於系爭土地上有牧草收取權之情況下，指
    示被告許源通逕將系爭土地上之牧草割取殆盡。自97年開始
    連續3 年都強行割取原告種植之牧草，侵害原告於系爭土地
    上之牧草收取權利。（二）又原告另與訴外人德光畜牧場簽
    訂牧草買賣契約，然因被告李淵、許源通上開行為，致原告
    無法按期交付牧草與他人，除須賠償60萬元違約金（買賣價
    金3 倍罰款）外，尚有牧草損失50萬元（97年度2 次收割損
    失20萬元、98年度2 次收割損失20萬元、99年度收割損失10
    萬元）、割草機18萬元、翻草機14萬元之損失，然原告僅就
    其中110 萬元為請求。爰依民法不當得利、侵權行為等法律
    關係提起本訴，請求本院擇一為有利於原告之判決等語，並
    聲明：（一）被告李淵應給付原告55萬元，及自起訴狀繕本
    送達翌日（即99年7 月17日）起至清償日止，按週年利率5
    ％計算之利息。（二）被告許源通應給付原告55萬元，及自
    起訴狀繕本送達翌日（即99年7 月17日）起至清償日止，按
    週年利率5 ％計算之利息。（三）願供擔保請准為假執行之
    宣告。
二、被告李淵、許源通則以：（一）系爭土地原為李淵之被繼承
    人即訴外人游景水所有，游景水於生前係以每年5,000 元之
    租金出租與訴外人邱國財，並與邱國財約定邱國財得於系爭
    土地上種植、割取牧草，而轉作牧草獎勵金則由游景水向大
    園鄉公所領取。又牧草係種植之後可以重複割取之作物，系
    爭土地上之牧草均係邱國財所種植，並非原告或原告之父即
    訴外人古金旺所種。原告及古金旺僅是在系爭土地上割取邱
    國財原已種植之牧草。（二）嗣後邱國財因經營不善，未再
    給付租金，並離開系爭土地，游景水仍繼續向大園鄉公所領
    取轉作牧草獎勵金。又原告之父即訴外人古金旺雖於系爭土
    地割取牧草，但游景水或李淵就系爭土地與古金旺、原告間
    均無租賃關係；亦未與古金旺、原告定有由渠等於系爭土地
    上種植牧草，而由游景水、李淵領取轉作牧草獎勵金之口頭
    契約。原告稱古金旺與游景水、李淵於10餘年前已成立口頭
    契約，卻無法提出證明，顯屬無據。又李淵雖知悉古金旺於
    邱國財離開後，曾在系爭土地上割取牧草，但不知嗣後系爭
    土地之牧草又改為由原告割取。（三）又土地之出產物，尚
    未與土地分離者仍為土地之部分，屬於土地所有權人所有，
    系爭土地之牧草既為土地產物，即為被告李淵所有，被告李
    淵有權利對之為任何處分行為，亦可指示被告許源通逕為收
    割取用。（四）被告許源通係因受李淵之指示而前往系爭土
    地割取牧草，且李淵亦將已割取之牧草贈與許源通等語，資
    為抗辯，並聲明：原告之訴駁回，如受不利判決願供擔保請
    准免為假執行之宣告。
三、兩造不爭執事項：
（一）原告之父為訴外人古金旺，被告李淵之父為訴外人游景水
      。
（二）系爭土地原係游景水所有，游景水過世後由被告李淵因繼
      承取得所有權。
（三）原告並未向被告租用系爭土地；古金旺亦未向游景水或李
      淵租用系爭土地。
（四）游景水於生前曾與訴外人邱國財約定，由邱國財在系爭土
      地上種植並收取牧草，而由游景水領取轉作牧草獎勵金。
（五）古金旺於邱國財不再在系爭土地上種植、割取牧草後，於
      系爭土地上割取牧草；其後古金旺交由原告於系爭土地上
      割取牧草。
（六）游景水在邱國財不再於系爭土地上種植、割取牧草後，仍
      持續領取轉作牧草獎勵金至過世，嗣後由被告李淵領取牧
      草轉作牧草獎勵金。
（七）97年3 月後，自系爭土地上割取下來之牧草，係由被告李
      淵指示被告許源通割取，並由被告許源通取去。
（八）臺灣桃園地方法院檢察署（下稱桃園地檢署）於98年2 月
      27日以毀損罪嫌起訴李淵（97年度偵字第12756 號），經
      本院98年度易字第871 號判決無罪，嗣經檢察官提起上訴
      ，臺灣高等法院以98年度上易字第2808號判決上訴駁回，
      無罪確定。
（九）臺灣桃園地檢署於98年10 月3日以毀損罪嫌起訴李淵、許
      源通（98年度偵字第16946號），經本院98年度易字第121
      4 號判決無罪，嗣經檢察官提起上訴，臺灣高等法院以99
      年度上易字第440號判決上訴駁回，無罪確定。
四、兩造爭執事項：
（一）原告之父即訴外人古金旺與被告李淵之父即訴外人游景水
      間，是否有由古金旺收取牧草，而由游景水領取轉作牧草
      獎勵金之約定？
（二）原告是否於系爭土地上種植牧草？抑或僅是收採先前已種
      植好之牧草？
（三）被告將系爭土地上之牧草取去，是否導致原告受有損失？
      如受有損失，則損失之數額若干？
五、本院得心證理由：
（一）按當事人主張有利於己之事實者，就其事實有舉證之責任
      ，民事訴訟法第277 條前段定有明文。次按「民事訴訟如
      係由原告主張權利者，應先由原告負舉證之責，若原告先
      不能舉證，以證實自己主張之事實為真實，則被告就其抗
      辯事實即令不能舉證，或其所舉證據尚有疵累，亦應駁回
      原告之請求。」最高法院17年上字第917 號判例意旨參照
      。是以，主張對於他人土地上之作物有收取之權利者，自
      應就其有收取權利一事負舉證之責。查系爭土地為被告李
      淵所有之事實，乃兩造所不爭，已如前述。原告主張其有
      權收取系爭土地之牧草，被告不得割取系爭土地上之牧草
      等語，惟被告否認之。經查：
      1.原告主張原本於系爭土地上種植牧草者為訴外人邱國財
        ，87年間古金旺始接手牧場等語，被告李淵亦稱系爭土
        地上之牧草為邱國財所種植等語（見本院第1 卷27頁背
        面、第28頁）。又訴外人余寶榮曾於桃園地檢署97年度
        他字第5317號竊盜案件偵訊中證稱：系爭土地上之牧草
        係伊於84、85年間與邱國財一起種植（見上開桃園地檢
        署97年度他字第5317號卷第55頁），是堪認邱國財於87
        年以前，即在系爭土地種有牧草之事實。
      2.被告李淵雖辯稱其父即訴外人游景水係將系爭土地以每
        年5,000 元之租金出租與邱國財，邱國財得於系爭土地
        種植、割取牧草，而由游景水向大園鄉公所領取轉作牧
        草獎勵金云云。然查：李淵於98年4 月21日警詢中陳稱
        邱國財與游景水間沒有租賃關係，僅將系爭土地讓邱國
        財種植牧草，由游景水領取轉作金等語（見桃園地檢署
        97年度他字第5317號卷宗第18頁）。又轉作牧草獎勵金
        之認定基準為，以83年至92年為基期年，在基期年10年
        中任何1 年當期作種稻或種植保價收購雜糧或契約蔗作
        或於83至85年參加「稻米生產及稻田轉作計畫」有案之
        農田為辦理對象（見本院第1 卷第109 頁）。是應認游
        景水與邱國財間係約定，系爭土地供邱國財種植牧草，
        邱國財並可於系爭土地上割取其所種植之牧草，至系爭
        土地之轉作牧草獎勵金則由游景水領取。
      3.原告雖主張訴外人邱國財積欠原告之父即訴外人古金旺
        債務，故邱國財將系爭土地上之牧草及相關機器交與古
        金旺，用以抵債等語，並提出原告之母即訴外人古黃美
        妹與邱國財間之本院87年度全一字第1831號假扣押裁定
        為證（見本院第1 卷第71頁）；又古黃美妹曾於87年間
        對邱國財所有之起重機、割草機、打包機等動產聲請強
        制執行拍賣，並經本院於88年10月18日將上開起重機、
        割草機、打包機交由古黃美妹承受一事，此雖亦有動產
        拍定證明書可稽（見桃園地檢署97年度偵字第12756 號
        卷宗第43頁）。然查，上開假扣押裁定及動產拍賣證明
        書僅足證明古黃美妹曾對邱國財有債權，且原為邱國財
        所有之起重機、割草機、打包機已因古黃美妹承受而為
        古黃美妹所有等情，尚不足認邱國財曾積欠古金旺債務
        ，及邱國財同意將其得於系爭土地上割取牧草之權利讓
        與古金旺之事實。此外，原告就古金旺自邱國財取得系
        爭土地上牧草割取權利一事，復未提出其他足資證明之
        證據，是難認邱國財曾將其割取權利讓與古金旺之主張
        為可採。
（二）按稱使用借貸者，謂當事人一方以物交付他方，而約定他
      方於無償使用後返還其物之契約，民法第464 條定有明文
      。原告雖主張被告李淵之父游景水與原告之父古金旺曾就
      古金旺得於系爭土地種植牧草，而系爭土地之轉作牧草獎
      勵金由游景水收取之約定云云，然被告否認之。經查：
      1.原告就游景水或被告李淵與古金旺間有前揭口頭約定一
        事，並未提出任何舉證，是本院難認古金旺得於系爭土
        地上割取牧草，係因原告上開所主張之口頭契約。
      2.查申請轉作牧草獎勵金，需以農會已登記之農戶為單位
        ，由戶長攜帶身分證及農會存摺，依農會登載之農地資
        料至鄉公所提出申請；於94年後，另須佐以土地所有權
        狀或3 個月內之土地登記謄本；又牧草為長期（1 年生
        以上）作物，若管理良好，4 、5 年間只需整理或補植
        部分牧草，不需每期施種等情，此有桃園縣大園鄉公所
        100 年7 月1 日大鄉農字第100014348 號函可稽（見本
        院第1 卷第108 頁）。證人彭錦傳即德光畜牧場負責人
        亦證稱：牧草係多年生，故嵌插後可以收成好幾年，除
        非雜草越來越多才需要重新嵌插等語（見本院第1 卷第
        64頁背面）。且轉作牧草獎勵金之認定基準為，以83年
        至92年為基期年，在基期年10年中任何1 年當期作種稻
        或種植保價收購雜糧或契約蔗作或於83至85年參加「稻
        米生產及稻田轉作計畫」有案之農田為辦理對象，此亦
        有99年度契作牧草及青割玉米作業規範可憑（見本院第
        1 卷第109 頁、第189 頁背面）。又訴外人邱國財於87
        年以前，即在系爭土地種有牧草之事實，業經本院認定
        如前。是以，訴外人游景水、被告李淵得領取轉作牧草
        獎勵金，係因邱國財於上開規定之基期年間於系爭土地
        種植牧草，且游景水、李淵符合領取轉作牧草獎勵金之
        規定；故縱古金旺未於系爭土地上割取牧草，游景水、
        李淵亦得領取轉作牧草獎勵金。是古金旺使用系爭土地
        ，並非有償之事實，堪以認定。
      3.查兩造就原告並未向被告租用系爭土地；古金旺亦未向
        游景水或李淵租用系爭土地一事不爭執，已如前述。至
        李淵雖自認其知悉古金旺於邱國財不再於系爭土地上種
        植、割取牧草後，於系爭土地上割取牧草一事（見本院
        第1 卷第28頁），然古金旺與游景水、李淵間，就古金
        旺使用系爭土地，並於系爭土地上割取牧草，既難認係
        有償，則應認古金旺得使用系爭土地，係因其與游景水
        、李淵間就系爭土地有默視之使用借貸契約。
      4.按借用人非經貸與人之同意，不得允許第三人使用借用
        物，民法第467 條第2 項定有明文。原告雖主張其父古
        金旺已年邁，於91、92年間，即將系爭土地交由原告獨
        自割取牧草（見本院第1 卷第28頁），且被告李淵於刑
        事案件中亦承認其知悉原告於其上割草之事實。惟查：
        李淵雖於本院98年度易字第871 號毀損刑事案件98年9
        月21日審理中陳稱其有看過原告與原告之先生叫別人之
        割草機、打包機來系爭土地上割草等語（見上開刑事卷
        宗第25頁背面），然原告係古金旺之女兒，衡情，親屬
        間相互協助農稼之事並非罕見，是李淵縱知悉原告曾於
        系爭土地上割草而未予制止，亦難認李淵同意將系爭土
        地貸與原告，而另與原告就系爭土地有默視之借貸契約
        。又古金旺得使用系爭土地，係因游景水、李淵將系爭
        土地貸與古金旺，故依民法第467 條第2 項規定，古金
        旺非得游景水、李淵之同意不得將系爭土地轉借與包括
        原告在內之他人。是難認原告係有權使用系爭土地，亦
        難認原告就系爭土地之牧草有收取之權利。
（三）按稱不動產者，謂土地及其定著物，不動產之出產物，尚
      未分離者，為該不動產之部分，民法第66條定有明文。原
      告雖主張其除在系爭土地上割取牧草外，尚有於系爭土地
      種植新牧草云云，惟原告並未就系爭土地上之牧草係伊所
      重新種植一事，提出確實之證據。況原告就系爭土地上之
      牧草，本無收取之權利，業如前述。又系爭土地係李淵所
      有一事，為兩造所不爭，是系爭土地上之牧草與系爭土地
      分離前，本屬系爭土地之一部，而為李淵所有，故亦難認
      原告對牧草有何權利。
（四）按無法律上之原因而受利益，致他人受損害者，應返還其
      利益，民法第179 條定有明文。故不當得利以受損人確受
      有損害為要件。原告就系爭土地上之牧草並無收取權利，
      且該牧草屬被告李淵所有等情，業經本院認定如前，故李
      淵割取系爭土地上之牧草，並未導致原告之損害。是原告
      主張被告割取牧草之行為，而對原告負有不當得利債務，
      應屬無據。
（五）按因故意或過失，不法侵害他人之權利者，負損害賠償責
      任，民法第184 條第1 項前段雖定有明文。惟侵權行為以
      行為人有加害行為、造成被害人之損害，且加害行為與損
      害結果間有因果關係為要件。原告雖主張其因被告割取系
      爭土地上牧草之行為，致其除受有牧草價值之損害、賠償
      德光畜牧場60萬元之違約金外，尚因原告為收割牧草而購
      買18萬元之機器、14萬元之翻草機，也因此形同廢鐵無法
      使用，而有損害云云。然查：
      1.原告就系爭土地之牧草無收取之權利，是原告並未因被
        告割取牧草，而受有牧草價值之損失，已如前述。
      2.原告雖與訴外人德光畜牧場於97年1 月10日簽訂：「約
        定民國97年度將桃園縣大園鄉橫峰村15鄰土地公進去那
        塊古慧玲所種植牧草原上所收成兩季各100 顆的牧草，
        每顆新臺幣1,000 元，共計新臺幣20萬元的上好牧草，
        交給彭德光的牧場，若無法交付，將罰予總價3 倍的價
        錢」等語之買賣契約書（見本院第1 卷第9 頁），然證
        人彭錦傳即德光畜牧場之負責人證稱：伊在與原告訂定
        上開買賣契約前，即先將20萬元交給原告。後來沒有收
        到牧草，伊亦僅向原告要求返還先前所給付之20萬元價
        金，原告有向伊表示要多少賠償伊一點錢，但伊之目的
        並非向原告要賠償金，故僅將價金取回，將來也不會再
        向原告要求賠償等語（見本院第1 卷第64頁正反面）。
        此外，原告復未提出其確曾賠償德光畜牧場違約金60萬
        元之相關證據，是難認原告受有賠償他人違約金60萬元
        之損失。況縱認原告曾因被告割取牧草，致原告違約，
        然原告本就系爭土地上之牧草無收取權，是原告之違約
        亦與被告無涉。
      3.又原告雖主張其購買32萬元之割草機、翻草機，因目前
        無法使用受有損失云云，然該等原告所購買之機械縱無
        法用於系爭土地，惟機械本身之價值尚難認因此減損，
        是難認原告受有此部分之損害。
      4.準此，原告並未受有牧草價值、機械價值之損害，且原
        告亦未遭訴外人德光畜牧場請求違約金。故原告稱被告
        對其負有侵權行為之損害賠償義務，亦屬無據。
六、綜上所述，訴外人游景水及被告李淵得領取轉作牧草獎勵金
    係因訴外人邱國財於87年以前曾在系爭土地種植牧草，而非
    因原告於系爭土地上割取牧草；且原告就系爭土地無使用之
    權利，亦無權割取系爭土地上之牧草。原告不因被告割取牧
    草而受有牧草價值損失、種植牧草相關機械之價值損失，對
    訴外人德光畜牧場亦未因此支付違約金。從而，原告依不當
    得利、侵權行為之法律關係，請求被告各給付55萬元，及自
    起訴狀繕本送達翌日起至清償日止，按週年利率5 ％計算之
    利息，為無理由，應予駁回。原告之訴既經駁回，其假執行
    之聲請亦失所附麗，應併予駁回。
七、本件事證已臻明確，兩造其餘主張陳述及所提之證據，經審
    酌與本院前揭判斷無影響，毋庸一一論述，附此敘明。
八、訴訟費用負擔之依據：民事訴訟法第78條。
中    華    民    國   100    年    8     月    25    日
          民事第三庭  審判長法  官  張益銘
                            法  官  林靜梅
                            法  官  毛彥程
以上正本係照原本作成。
如對本判決上訴，須於判決送達後20日內向本院提出上訴狀。如
委任律師提起上訴者，應一併繳納上訴審裁判費。
中    華    民    國   100    年    8     月    26    日
                            書記官  伍幸怡